行　政　法　院　判　決　　　　　　　　　　　　　八十八年度判字第三八八八號
　　原　　　告　龍邦開發股份有限公司
　　　　　　　　　　　　　　　.
　　代　表　人　甲○○
　　被　　　告　財政部臺灣省中區國稅局
右當事人間因稅捐稽徵法事件，原告不服行政院中華民國八十七年六月二十四日台八
十七訴字第三一九二○號再訴願決定，提起行政訴訟。本院判決如左︰
　　主  文
原告之訴駁回。
　　事  實
緣原告八十二年度營利事業所得稅結算申報，被告以其本期完工之綠園道及成功大樓
工程有關資本化之利息分別為新台幣（下同）七四、三二三、六七八元及一五、二八
五、三七四元，合計八九、六○九、○五二元，原已帳列營業成本中，復將該資本化
利息八九、六○九、○五二元予以帳外調整轉入遞延費用，並於利息支出項下重複列
報，致虛增房屋成本八九、六○九、○五二元，乃依行為時所得稅法第一百十條第一
項規定，按所漏稅額處以○．八倍之罰鍰一七、九一三、八○○元。原告不服，申請
復查，未獲變更，提起訴願、再訴願，遞遭決定駁回，遂提起行政訴訟。茲摘兩造
訴辯意旨如次：
原告起訴意旨略謂︰一、原告八十二年度營利事業所得稅於八十三年五月三十一日辦
理結算申報，嗣經被告於八十三年十一月十日行文通知調閱帳冊及工作底稿，惟迨至
八十五年三月始通知查核係爭科目－利息費用。被告調閱查核期間長達一年四個月，
其原因如何，令人質疑。而原告雖早已發現利息費用重複列計問題，惟因八十二年度
帳簿憑證及工作底稿遭被告長期留置，剝奪原告更正申報之權益。故原告於八十四年
五月三十一日申報八十三年度營利事業所得稅時，乃放棄扣抵八十二年度累積虧損，
實質上，有視同已辦理更正申報之法律效力。況且申報錯誤，為稅捐稽徵法第四十八
條之一規定之意旨，乃政府之德政。又查被告於八十三年十一月行文函查係屬一般例
行性電腦選案查核，至八十五年三月發現異常乃通知說明，依照財政部八十年八月十
六日台財稅第八○一二五三五九八號函規定執行稅捐稽徵法第四十八條之一進行調查
之作業步驟及基準日認定原則－營利事業所得稅經審查發現有異常案件，該函查日為
調查基準日，準此，上開調查基準日應為八十五年三月，而非八十三年十一月，故原
告於八十四年五月三十一日辦理八十三年度營利事業所得稅時已放棄盈虧互抵權益，
核與未經查獲前已自動辦理補報補繳手續之性質，並無二致，得適用稅捐稽徵法第四
十八條之一補稅免罰之規定，不容置疑。二、相同案情，某營利事業曾於七十八年度
出售資產增益自行調整為零而短繳稅款，因稽徵機關可依申報資料查明調整及補稅，
依據財政部八十年五月六日台財稅第八○○一○八九六九號函核示：「應依所得稅法
第一百條之二規定加計利息一併徵收，免按短漏報所得額論罰。」本案系爭利息支出
，主要為遞延利息費用因工程完工出售房地及待售房地，結轉當期利息支出，帳外調
整增列八九、一九四、八五五元，致重複列計利息支出。經核查帳報告書及工作底稿
，均有揭露其相關科目為在建工程，營業成本及遞延利息費用，又原告帳載均屬正確
詳實，僅結算申報書調整錯誤而已，一般非專業人士。均可辨認，何況被告﹖原告帳
載均記載詳實正確，應如類似案件適用上開財政部函令有關補稅免罰加息之規定。惟
再訴願決定僅以案情不同而駁回，憲法第七條平等權之精神何在﹖三、又原告八十二
年度營利事業所得為虧損，縱然剔除利息費用重複列計金額，當年度所得額仍為虧損
，並無應納稅額，竟遭重罰，租稅公平正義何在﹖所得法第一百十條第三項規定，營
利事業營業虧損，致加計短漏報所得額仍無應納稅額者，應就短漏報之所得額，依當
年度適用之營利事業所得稅率計算之金額，依規定倍數處罰，惟如加計漏報所得額有
應納稅額，僅就該應納稅額之倍數處罰，故短漏報所得額愈大者，僅就有應納稅額部
分得處罰鍰，處罰愈輕，上開立法上之缺失，已違反租稅法律公平正義原則，及憲法
第七條平等權規範之意義，係有違憲。又所得稅法第一百十條第三項意旨，係針對營
利事業扣抵以前年度虧損而給予處罰，原告已放棄盈虧互抵權益，應無罰則之適用，
然被告仍抱殘守缺，以惡法亦法心態辦事，並非以人民權利保做為基礎，可謂「法不
與時轉」、「治不與事宜」，實非為民服務政府之表率。四、又納稅義務人於當年度
漏列收入，而於次年度自動補報免罰，為行政院八十三訴字第二四七七五號再訴願決
定，撤銷原處分有案，原告於被告查獲前，放棄盈虧互抵權益，論其性質，核與上開
行政院再訴願決定雷同，既有例可循，行政機關為何不予援用，其罔顧人民權益之作
法，實非法治國家所應為。五、另司法院釋字第四二三號解釋略以：「行政機關訂定
截罰標準，如非根據受罰違規情節，依立法目的所為之標準設定，與法律保留原則有
違，有關與本解釋意旨有不符部分，失其效力。」本案所得稅法第一百十條第三項無
短漏稅額與同法一百十條第一項有短漏報稅額之情節並不相同，惟依「稅務違章案件
裁罰金額或倍數參考表」規定之裁罰倍數並無二致，該裁罰標準是否客觀及合理，實
有存疑，有再度審究之必要。依據財政部函頒稅務違章案件裁罰金額或倍數參考表第
四點規定略以「本表訂定之裁罰金額或倍數違章情節較輕者，仍得減輕其罰，至稅法
規定最低限為止，惟應於審查報告明減輕之理由」。本案原告實因財稅務處理規定
不一致所導致之疏漏，並非蓄意，且加計短漏所得額後仍為虧損，並無短漏稅額，被
告並未權衡情節輕重，遽然裁處近二千萬元之巨額罰鍰，對原告給予最不利之處分，
其專業判斷之合理性，顯有存疑，似嫌速斷，顯與法律授權目的有違，已嚴重違反憲
法第十五條保障人民財產權之意旨，亦屬違憲。六、綜上所述，本案僅為帳外調整錯
誤，原告雖因帳簿憑證遭被告長期調閱，無法辦理更正，然已自動放棄盈虧互抵，自
有稅捐稽徵法第四十八條之一規定之適用，且有類似案件可循，本案原處分及一再訴
願決定，均非妥適，請判決將其撤銷等語。
被告答辯意旨略謂︰一、按「納稅義務人已依本法規定辦理結算申報，但對依本法規
定應申報課稅之所得額有漏報或短報情事者，處以所漏稅額兩倍以下之罰鍰。」、「
營利事業因受勵免稅或營業虧損，致加計短漏之所得額後仍無應納稅額者，應就短
漏之所得額依當年度適用之營利事業所得稅稅率計算之金額，分別依前兩項之規定倍
數處罰。」為行為時所得稅法第一百十條第一項及第三項所規定。又納稅義務人自動
向稅捐稽徵機關補報並補繳所漏稅款者，凡屬未經檢舉及未經稽徵機關或財政部指定
之調查人員進行調查之案件，稅捐稽徵法第四十一條至第四十五條之處罰及各稅法所
定關於逃漏稅之處罰一律免除；其涉及刑事責任者，並得免除其刑，為行為時稅捐稽
徵法第四十八條之一第一項所規定。二、原告於房屋建造期間所發生之借款利息，依
行為時營利事業所得稅查核準則第九十七條第七款及第八款規定應予資本化列為該房
屋之成本，與財務會計之處理並無二致，所訴系爭利息支出重複列計係因財務會計與
稅務會計不一致而衍生錯誤一節，自非可採。至原告以後年度營利事業所得稅結算申
報，縱未就本（八十二）年度之虧損數扣抵，亦不符合行為時稅捐稽徵法第四十八條
之一之免罰規定。查原告因利息支出分攤重複計算，虛增房屋成本八九、六○九、○
五二元，致有漏報課稅所得額，並為原告八十五年十月十六日承諾書所自承，其違章
事證明確。又財政部八十年八月十六日台財稅第八○一二五三五九八號函檢發重行訂
定之「稅捐稽徵法第四十八條之一所稱進行調查之作業步驟及基準日之認定原則」，
經審查發現有異常之案件，應於當日發函通知營利事業限期提供帳簿憑證等相關資料
接受調查，以確認異常事項，並以函查日（即發文日）為調查基準日，進行調查之作
為有數個時，以最先作為之日為調查基準日。被告於八十三年十一月十日即已函請原
告提示帳證等資料進行調查，原告於八十四年五月三十一日辦理八十三年度營利事業
所得稅結算申報時放棄盈虧互抵權益，姑不論與自動辦理補報並補繳稅款仍屬有間，
且係於調查進行日之後，尚不符合行為時稅捐稽徵法第四十八條之一自動補報免罰之
規定，是被告衡酌本案違規情節，處以所漏稅額○．八倍罰鍰，並無違誤。所訴本案
僅係帳外調整錯誤，有行為時稅捐稽徵法第四十八條之一規定之適用，及被告並未權
衡情節輕重，遽以最不利之處分云云，並不足採。至所舉財政部八十五年五月六日台
財稅第八○○一○八九六九號函釋，姑不論係就出售資產增益自行調整為零，致短繳
自繳稅款，應依所得稅法第一百條之二規定加計利息一併徵收，免按短報所得額論罰
所為之釋示，與本件案情尚屬有別，且該函徵收，免按短報所得額論罰所為之釋示，
與本件案情尚屬有別，且該函釋亦未納入所得稅法令彙編，自不得適用。又行政院台
八十三訴字第二四七七五號再訴願決定，該再訴願人補申報之日期較原處分機關查獲
之日為早，與本案案情不同，亦難執為本案之論據，併予陳明。三、基上論述，原處
分及訴願、再訴願決定並無違誤，請判決駁回原告之訴等語。
　　理  由
按「納稅義務人已依本法規定辦理結算申報，但對依本法規定應申報課稅之所得額有
漏報或短報情事者，處以所漏稅額兩倍以下之罰鍰。」、「營利事業因受勵免稅及
營業虧損，致加計短漏之所得額後仍無應納稅額者，應就短漏之所得額依當年度適用
之營利事業所得稅稅率計算之金額，分別依前兩項之規定倍數處罰。」為行為時所得
稅法第一百十條第一項及第三項所規定。又納稅義務人自動向稅捐稽徵機關補報並補
繳所漏稅款者，凡屬未經檢舉及未經稽徵機關或財政部指定之調查人員進行調查之案
件，稅捐稽徵法第四十一條至四十五條之處罰及各稅法所定關於逃漏稅之處罰一律免
除；其涉及刑事責任者，並得免除其刑，復為行為時稅捐稽徵法第四十八條之一第一
項所規定。本件原告八十二年度營利事業所得稅結算申報，被告以其本期完工之綠園
道及成功大樓工程有關資本化之利息分別為七四、三二三、六七八元及一五、二八五
、三七四元，合計八九、六○九、○五二元，原已帳列營業成本中，復將該資本化利
息八九、六○九、○五二元予以帳外調整轉入遞延費用，並於利息支出項下重複列報
，致虛增房屋成本八九、六○九、○五二元，乃依行為時所得稅法第一百十條第一項
規定，按所漏稅額處以○．八倍之罰鍰一七、九一三、八○○元。原告循序起訴謂其
八十二年度營利事業所得稅結算申報，全年課稅所得額為虧損，其中利息支出重複列
計部分，原告帳載詳實正確，僅依結算申報書調整錯誤，又原告於八十四年五月三十
一日申報八十三年度營利事業所得稅時，已放棄扣抵本期虧損，應適用稅捐稽徵法第
四十八條之一規定補稅免罰。另類似案件亦准依財政部八十年五月六日台財稅第八○
○一○八九六九號函規定「加計利息徵收，免按漏報所得論罰」，而原告本年度營業
虧損並無漏稅事實，仍遭重罰，違反憲法第七條及第十五條規定（詳如事實欄所載）
云云。查原告因利息支出分攤重複計算，虛增房屋成本八九、六○九、○五二元，致
有漏報課稅所得額，業經被告論述綦詳，並為原告八十五年十月十六日承諾書所自承
，其違章事證明確。又財政部八十年八月十六日台財稅第八○一二五三五九八號函檢
發重行訂定之「稅捐稽徵法第四十八條之一所稱進行調查之作業步驟及基準日之認定
原則」，經審查發現有異常之案件，應於當日發函通知營利事業限期提供帳簿憑證等
相關資料接受調查，以確認異常事項，並以函查日（即發文日）為調查基準日，進行
調查之作為有數個時，以最先作為之日為調查基準日。被告於八十三年十一月十日即
已函請原告提示帳證等資料進行調查，原告於八十四年五月三十一日辦理八十三年度
營利事業所得稅結算申報時始放棄盈虧互抵權益，姑不論與自動辦理補報並補繳稅款
仍屬有間，且係於調查進行日之後，尚不符合行為時稅捐稽徵法第四十八條之一自動
補報免罰之規定。至所舉財政部八十五年五月六日台財稅第八○○一○八九六九號函
釋，姑不論係就出售資產增益自行調整為零，致短繳自繳稅款，應依所得稅法第一百
條之二規定加計利息一併徵收，免按短報所得額論罰所為之釋示，與本件案情尚屬有
別，自不得適用。又另案行政院台八十三訴字第二四七七五號再訴願決定，其補申報
之日期較原處分機關查獲之日為早，與本案案情不同，亦難執為本案應予免罰之論據
。是被告衡酌原告違規情節，處以所漏稅額○．八倍罰鍰，洵屬有據，無違憲法第七
條及第十五條規定之可言。另原告對於首揭所得稅法第一百十條第一項及第三項規定
有違租稅法律公平正義原則及裁罰參考表並不合理客觀之指責，亦係其一己之見，殊
無足取。從而，原告各該主張，要非可採。原處分及一再訴願決定俱無違誤之處。原
告起訴意旨，非有理由，應予駁回。兩造其餘訴辯事由，與判決結果無影響，不另申
論，併此明。
據上論結，本件原告之訴為無理由，爰依行政訴訟法第二十六條後段，判決如主文。
中    華    民    國     八十八      年     十一     月      十八       日
                    行 政 法 院 第 一 庭
                                審 判 長 評  事      黃  綠  星
                                         評  事      藍  獻  林
                                         評  事      黃  璽  君
                                         評  事      廖  宏  明
                                         評  事      鄭  忠  仁
右  正  本  證  明  與  原  本  無  異
                                         法院書記官  邱  彰  德
中    華    民    國     八十八      年     十一     月      十九       日
